臺灣高等法院民事裁定　　　　　　　　　100年度抗字第760號
抗　告　人　三得利營造工程有限公司
法定代理人　闕榮華
訴訟代理人　林復宏律師
　　　　　　林紹源律師
抗告人因與陳育民、張友臣、林莉雯等間塗銷抵押權登記事件，
對於中華民國100年2月21日臺灣臺北地方法院96年度重訴字第
1451號所為裁定提起抗告，本院裁定如下：
    主  文
抗告駁回。
抗告訴訟費用由抗告人負擔。
    理  由
一、抗告人於96年9月20日起訴，及於96年12月25日、97年4月2
    日追加之訴如下（此部分以下統稱原訴）：
  (一)抗告人於96年9月20日起訴（見原法院卷(一)第2-4頁）主張：
    伊係相對人陳育民之債權人，相對人陳育民、張友臣間並無
    新台幣（下同）1,500萬元之借貸關係， 竟通謀虛偽為意思
    表示，由陳育民將其所有坐落台北市○○區○○段一小段37
    7號、377之1號土地應有部分各1/4， 以及其上建號469門牌
    號碼台北市○○○路○段133巷4弄5號建物（ 下稱系爭不動
    產），設定1,500萬元抵押權予相對人張友臣之行為， 應屬
    無效，渠等間無對價之抵押權設定行為，害及伊之債權，伊
    自得訴請撤銷，並代位相對人陳育民訴請塗銷該登記等語，
    爰依民法第87條第1項、第242條、第244條規定，聲明：
    1.確認相對人陳育民、張友臣2人間就系爭不動產於96年7月
      2日經台北市松山地政事務所以松山字第156900號收件登
      記所設定債權額1,500萬元抵押權擔保之債權不存在。
    2.相對人間設定系爭抵押權之行為應予撤銷，該1500萬元之
      抵押權登記應予塗銷。
  (二)抗告人於96年12月25日及97年4月2日追加依據民法第184條
    第1項後段、第185條、第213條第1項規定起訴，並追加提起
    備位之訴（ 見原法院卷(一)第241-242頁、卷(二)第8-12頁）：
    1.先位聲明：
      (1)確認相對人陳育民、張友臣2 人間就系爭不動產於96年
        7月2日經台北市松山地政事務所以松山字第156900號收
        件登記所設定債權額1,500萬元抵押權擔保之債權不存
        在。
      (2)相對人張友臣應將系爭抵押權登記予以塗銷。
    2.備位聲明：
      (1)相對人間設定系爭抵押權之行為應予撤銷。
      (2)相對人張友臣應將系爭抵押權登記予以塗銷。
二、抗告人於99年3月11日為訴之變更，於99年6月11日為訴之追
    加， 並於99年8月11日更正訴之聲明如下（此部分下稱變更
    及追加之訴）：
  (一)抗告人於99年3月11日為訴之變更， 除改以相對人林莉雯為
    被告外，並撤回原以相對人張友臣為被告部分之訴（見原法
    院卷(二)第133-136頁），主張：系爭抵押權業已塗銷， 陳育
    民已於98年12月31日將系爭不動產無償贈與相對人林莉雯，
    爰依民法第244條規定，變更以相對人林莉雯為被告， 撤回
    相對人張友臣部分之訴，聲明：
    1.相對人陳育民、林莉雯間98年12月31日（98北松字第2564
      2 號）就系爭不動產之贈與行為及移轉所有權之物權行為
      應予撤銷。
    2.相對人陳育民、林莉雯間就系爭不動產於98年12月31日所
      為之所有權移轉登記應予塗銷。
  (二)抗告人於99年6月11日就其變更之訴，再追加相對人張友臣
    為被告之訴（見原法院卷(二)第182-187頁），主張：相對人
    陳育民於98年12月31日將系爭不動產無償贈與相對人林莉雯
    ，林莉雯再虛偽於99年3月22日設定抵押權予相對人張友臣
    ，爰依民法第87條第1項、第184條第1項後段、第185條、第
    213條第1項、第767條、第242條、第244條規定，追加訴訟
    ：
    1.先位聲明：
      (1)確認相對人陳育民、林莉雯間98年12月31日（98北松字
        第25642號） 就系爭不動產之贈與行為及移轉所有權之
        物權行為無效。
      (2)相對人林莉雯應將系爭不動產於98年12月31日之所有權
        移轉登記塗銷。
      (3)確認相對人林莉雯、張友臣間於99年3月22日就系爭不
        動產所設定債權額1,500萬元抵押權擔保之債權及設定
        行為無效。
      (4)相對人張友臣應將上開抵押權塗銷。
    2.備位聲明：
      (1)相對人陳育民、林莉雯間就系爭不動產之贈與行為及移
        轉所有權之物權行為應予撤銷。
      (2)相對人林莉雯、張友臣間於99年3月22日就系爭不動產
        之抵押權設定登記應予塗銷。
  (三)抗告人於99年8 月11日就其變更之訴，追加相對人張友臣為
    被告之訴後，更正其先備位訴之聲明（見原法院卷(二)第240-
    242頁）：
    1.先位聲明：
      (1)相對人陳育民、林莉雯間98年12月31日（98北松字第25
        642 號）就系爭不動產之贈與行為及移轉所有權之物權
        行為應予撤銷。
      (2)相對人林莉雯、張友臣間於99年3月22日就系爭不動產
        之抵押權設定應予塗銷。
    2.備位聲明：
      (1)確認相對人陳育民、林莉雯間98年12月31日（98北松字
        第25642號）就系爭不動產之贈與行為及移轉所有權之
        物權行為無效。
      (2)相對人林莉雯應將系爭不動產於98年12月31日之所有權
        移轉登記塗銷。
      (3)確認相對人林莉雯、張友臣間於99年3月22日就系爭不
        動產所設定債權額1,500萬元抵押權擔保之債權及設定
        行為無效。
      (4)相對人張友臣應將上開抵押權塗銷。
三、原法院於100年2月21日駁回抗告人之原訴及假執行之聲請，
    抗告人不服提起上訴，經原法院命補繳上訴費用，抗告人逾
    期未補正，原法院已於100年4月27日駁回抗告人之上訴確定
    ，有該判決書、裁定書可憑（見原法院卷(三)第22、38、41頁
    ），合先敘明。
四、按訴狀送達後，原告不得將原訴變更或追加他訴，民事訴訟
    法第255條第1 項前段定有明文。查：
  (一)抗告人最遲於97年1月15日將原訴訴狀送達相對人陳育民、
    張友臣後（見原審卷(一)第245頁），於99年3月11日、99年6
    月11日為訴之變更及追加，相對人於99年3月6日、99年10月
    11日當庭表示不予同意（見原法院卷(二)第145頁、卷(三)第10
    頁），另亦具狀表示不予同意（見原法院卷(二)第146頁、卷
    (三)第15頁）。
  (二)抗告人雖主張：相對人於99年4月29日之陳報狀、相對人於
    99年7月29日以後答辯(七)～(十二)答辯要旨略為債權真實云云，
    亦即相對人等亦同意藉由本案程序解決紛爭依民事訴訟法第
    255條第2項規定，應認為同意變更追加云云。惟：
    1.相對人於98年9月14日、99年3月11日提出之答辯(七)、(八)狀
      （見原法院卷(二)第115、137頁），其提出日期在抗告人於
      99年3月11日、99年6月11日為本件訴之變更及追加之前或
      同時到達法院，難認相對人已就抗告變更及追加之訴已為
      本案之言詞辯論。
    2.相對人於99年3月16日提出之答辯(九)狀，於99年10月11日
      提出之答辯(十二)狀均明白表示不同意抗告人所為訴之變更及
      追加（見原法院卷(二)第146頁、卷(三)第15頁），抗告人主
      張相對人於答辯(九)狀無異議為該變更及追加之訴之言詞辯
      論，尚有誤會。
    3.相對人於99年4月29日提出之陳報狀，於99年7月27日提出
      之答辯(十一)狀，雖均提及「相對人陳育民因無法負擔對台北
      富邦銀行之貸款，只好將系爭不動產移轉至相對人林莉雯
      名下，並以林莉雯名義向陽信銀行轉貸，且向相對人張友
      臣協議，先將系爭抵押權塗銷，於轉貸程序辦理完成後再
      重新設定…」等語（見原審卷(二)第155頁、卷223-224頁）
      ，但，相對人一再表示不同意抗告人所為訴之變更追加，
      詳如前述，並非『無異議」而就該變更及追加之訴為辯論
      ，此與民事訴訟法第255條第2項係規定「被告於訴之變更
      或追加『無異議』，而為本案之言詞辯論者，視為同意變
      更或追加。」之情形顯然不符，抗告此部分之主張，要非
      足採。
  (三)抗告人再主張：相對人陳育民與林莉雯於訴訟中無償移轉財
    產行為，相對人林莉雯、張友臣於訴訟中再度虛偽設定抵押
    權之行為均屬詐害債權或侵權行為（原訴訟標的），伊追加
    以上行為事實，亦可做為追加攻擊方法，並無變更訴訟標的
    云云。查，抗告人提起之原訴、變更及追加之訴，其援用之
    法條雖均係民法第87條第1項、第184條第1項後段、第185條
    、第213條第1項、第242條、第244條之規定。但：
    1.抗告人原訴先位之訴之訴訟標的係確認相對人「陳育民、
      張友臣間系爭抵押權所擔保之債權」不存在，「張友臣」
      應將該登記塗銷之塗銷請求權；備位之訴之訴訟標的係相
      對人「陳育民、張友臣間」設定系爭抵押權之行為應予撤
      銷之撤銷權、張友臣應將該登記塗銷之塗銷權。
    2.抗告人變更及追加之訴先位之訴之訴訟標的係相對人「陳
      育民、林莉雯間」就系爭不動產之「贈與行為及移轉所有
      權之物權行為」應予撤銷之撤銷權，「林莉雯、張友臣間
      」於99年3月22日就系爭不動產之抵押權設定應予塗銷之
      塗銷權；備位之訴之訴訟標的係確認相對人「陳育民、林
      莉雯間」就系爭不動產之贈與行為及移轉所有權之物權行
      為「無效」，「林莉雯」應將該移轉登記塗銷之塗銷權，
      確認相對人「林莉雯、張友臣」間就系爭不動產設定債權
      額1,500萬元抵押權擔保之債權及設定行為「無效」，「
      張友臣」應將該抵押權登記塗銷之塗銷權。
    3.據上，抗告人原訴與變更及追加之訴之訴訟標的完全不同
      ，抗告人主張其所追加者僅係追加攻擊方法，並無變更訴
      訟標的云云，亦無足取。
  (四)抗告人復主張：伊訴訟之事實發生變化，伊自得依據情事變
    更之規定，為本件訴之變更及追加云云。經查：
    1.按當事人因情事變更，而以他項聲明代最初之聲明，法律
      基於便宜之理由，民事訴訟法第255條第1項第4款固規定
      ，不受同法第255條第1項本文之拘束，但其在本質上仍屬
      訴之變更，在適用上並非漫無限制。其所謂因情事變更而
      以他項聲明代最初之聲明，應係指原告之訴因起訴後兩造
      間法律關係或事實狀態變動，致不能繼續為原來請求之情
      形而言。倘其所主張變更之情事，無關乎兩造間原來訴訟
      權益狀態，即無從許其任意變更訴訟上之請求（最高法院
      91年度台抗字第528號裁定參照）。
    2.抗告人變更及追加之訴與原訴間，其當事人已由「陳育民
      、張友臣」變更為「陳育民、林莉雯」另追加「林莉雯、
      張友臣」，其訴訟標的、訴之聲明亦均變更，詳如前述，
      二訴間之當事人、訴訟標的、訴之聲明均已變更，自與民
      事訴訟法第第255條第1項第4款規定「以他項聲明代最初
      聲明」之要件不符。
    3.抗告人變更及追加之訴主張，相對人陳育民將系爭不動產
      移轉所有權登記予相對人林莉雯，且相對人林莉雯再將系
      爭不動產設定新抵押權予相對人張友臣之事實，係原訴起
      訴後兩造以外之人即「陳育民、林莉雯」、「林莉雯、張
      友臣」間新發生之事實，並非抗告人及「相對人陳育民、
      張友臣」間原訴之法律關係或事實狀態變動，致抗告人不
      能繼續為「原來」請求之情形，依前揭說明，亦無從許其
      將其原訴任意變更及追加。
  (五)抗告人另主張：本件訴訟已實質審理三年，不甚妨礙相對人
    訴訟權之行使云云。惟，抗告人原訴與變更及追加之訴間，
    其當事人、訴訟標的、訴之聲明迴異，主要爭點無共同性，
    各請求利益之主張非屬同一連，原訴請求之訴訟及證據資料
    ，對變更及追加之訴於審理程序繼續進行在相當程度範圍內
    無同一性或一體性，可得期待於後續請求之審理中予以利用
    ，難認不甚礙相對人之防禦及訴訟之終結者，亦難認抗告人
    此部分之主張為可採。
五、綜上所述，抗告人於原訴訴狀送達後，將原訴為訴之變更及
    追加，相對人不予同意，復查無本件有民事訴訟法第255 條
    第1 項但書規定之各款情形，抗告人所為訴之變更及追加，
    於法難謂有據，不應准許。原法院以裁定駁回之，於法並無
    違背。抗告意旨指摘原裁定不當，聲明廢棄，非有理由，應
    予駁回。
六、據上論結，本件抗告為無理由，爰裁定如主文。
中    華    民    國  100     年    7     月    11    日
                   民事第十五庭
                       審判長法  官 林恩山
                             法  官 郭松濤
                             法  官 陳雅玲
正本係照原本作成。
本裁定除以適用法規顯有錯誤為理由外，不得再抗告。如提起再
抗告，應於收受後10日內委任律師為代理人向本院提出再抗告狀
。並繳納再抗告費新台幣1000元。
中    華    民    國   100    年    7     月    12    日
                             書記官 潘大鵬